臺灣臺南地方法院民事判決
111年度家繼訴字第21號
原      告  黃凱鈴
訴訟代理人  莊永隆
被      告  黃惠美
            郭三水

上  一  人
訴訟代理人  郭聰源
上列當事人間請求分割遺產事件，經本院於民國111年3月24日言
詞辯論終結，判決如下：
    主    　文
兩造公同共有如附表一所示之遺產，依如附表一所示分割方法分
割。
訴訟費用由兩造依如附表二所示應繼分比例負擔。　　　
    事實及理由
壹、程序方面：被告黃惠美經合法通知，無正當理由，未於言詞
    辯論期日到場，核無民事訴訟法第386條各款所列情形，爰
    依原告之聲請，由其一造辯論而為判決。
貳、實體方面：
一、原告起訴主張：
（一）被繼承人郭聰智於民國109年12月21日亡故，遺有如附表
      一所示之遺產，原告為被繼承人郭聰智之配偶，被告郭三
      水、黃惠美為被繼承人郭聰智之父母，兩造為全體繼承人
      。
（二）被告黃惠美於被繼承人郭聰智約3歲時，即與被繼承人郭
      聰智之父親即被告郭三水離婚，被告黃惠美並無負起照顧
      家庭及子女之責任，其離棄家庭子女，出走他方，另組家
      庭，經原告與被告郭三水多方尋找，皆無法尋獲被告黃惠
      美之下落，原告遂以公同共有方式先辦理繼承登記被繼承
      人郭聰智之遺產。
（三）被繼承人郭聰智之遺產依照國稅局財產資料清單及遺產稅
      免稅證明書，遺產總額為新臺幣（下同）648,393元，但
      遺留之債務為2,974,048元，被告黃惠美不分配財產與債
      務，對於被告黃惠美並無不利益之情況。被告黃惠美既沒
      有負起照顧被繼承人郭聰智之責任，且40年來沒有探視過
      被繼承人郭聰智，被告黃惠美實沒有理由取得被繼承人郭
      聰智遺產之權利，應排除其繼承權。
（四）被告郭三水因所將取得被繼承人郭聰智之遺產金額有限，
      所負擔債務非輕，已與原告達成協議，由原告取得被繼承
      人郭聰智所遺留之應分配遺產，及由原告承擔被繼承人郭
      聰智之債務。
（五）爰聲明：
　  1.臺南市○○區○○里○○○00000號（佳里區新宅段363建號）房
      屋，公同共有1/2，分歸原告取得持分1/2所有。
　  2.臺南市○○區○○段000○00地號，持分公同共有1/2，分歸原
      告取得1/2所有。
　　3.臺南市○○區○○段000○00地號、339之104地號、339之110地
      號，原持分公同共有1/44，分歸原告取得持分1/44所有。
　　4.被繼承人郭聰智對於臺南市臺南地區農會本會信用部之存
      款2,430元由原告取得全部。
　　5.被繼承人郭聰智對於臺南市臺南地區農會本會信用部之債
      務2,974,048元由原告負擔全部。
　　6.被繼承人郭聰智對於麻豆郵局之存款2,765元，由原告取
      得全部。
二、被告之答辯：
（一）被告郭三水答辯以：
　　1.就被繼承人郭聰智所遺留之遺產價格共648,393元，債務2
      ,974,048元等節，均不爭執。
　　2.伊已與原告達成協議，由原告取得被繼承人郭聰智所遺留
      之遺產，及由原告承擔被告郭三水應承擔被繼承人郭聰智
      所遺債務等語。
（二）被告黃惠美經合法通知，無正當理由，未於言詞辯論期日
      到場，亦未具狀作何聲明或陳述。　　　　　　
三、得心證之理由：
（一）按繼承，因被繼承人死亡而開始；遺產繼承人，除配偶外
      ，依下列順序定之：1.直系血親卑親屬、2.父母、3.兄弟
      姊妹、4.祖父母；第1138條所定第一順位之繼承人，以親
      等近者為先；同一順序之繼承人有數人時，按人數平均繼
      承，但法律另有規定者，不在此限；配偶有相互繼承遺產
      之權，其應繼分與第1138條所定第二順序之繼承人同為繼
      承時，其應繼分為遺產二分之一，民法第1147條、第1138
      條、第1139條、第1141條、第1144條第2款分別定有明文
      。經查，本件被繼承人郭聰智於109年12月21日死亡，遺
      有如附表一所示之遺產，而原告為被繼承人郭聰智之配偶
      ，被告2人則為被繼承人郭聰智之父母，被繼承人郭聰智
      未遺有任何子女，兩造依民法第1138條第2款之規定，為
      被繼承人郭聰智之全體繼承人，應繼分如附表二所示等情
      ，有原告所提戶籍謄本、繼承系統表、遺產稅免稅證明書
      影本、土地暨建物登記第三類謄本在卷可稽，堪可採信。
（二）復按有左列各款情事之一者，喪失其繼承權：⒈故意致被
      繼承人或應繼承人於死或雖未致死因而受刑之宣告者；⒉
      以詐欺或脅迫使被繼承人為關於繼承之遺囑，或使其撤回
      或變更之者；⒊以詐欺或脅迫妨害被繼承人為關於繼承之
      遺囑，或妨害其撤回或變更之者；⒋偽造、變造、隱匿或
      湮滅被繼承人關於繼承之遺囑者；⒌對於被繼承人有重大
      之虐待或侮辱情事，經被繼承人表示其不得繼承者，民法
      第1145條第1項定有明文。原告雖主張被告黃惠美於被繼
      承人郭聰智3歲時即離棄家庭，未善盡對被繼承人郭聰智
      之扶養義務，40年來未曾探視被繼承人郭聰智，應無繼承
      被繼承人郭聰智遺產之權利云云，惟原告所主張上開事實
      ，並非依民法第1145條第1項規定喪失繼承權之事由，其
      主張被告黃惠美不得繼承被繼承人郭聰智之遺產云云，為
      不可採。
（三）按繼承人有數人時，在分割遺產前，各繼承人對於遺產全
      部為公同共有；繼承人得隨時請求分割遺產。但法律另有
      規定或契約另有訂定者，不在此限，民法第1151條、第11
      64條分別定有明文。次按公同共有物之分割，除法律另有
      規定外，準用關於共有物分割之規定，同法第830條第2項
      亦有明文。次按繼承人欲終止其間之公同共有關係，惟有
      以分割遺產之方式為之，又將遺產之公同共有關係終止改
      為分別共有關係，性質上屬分割遺產方法之一，最高法院
      82年度臺上字第748號裁判亦可資參照。又按共有物分割
      方法，法院應斟酌當事人之聲明、共有物之性質、經濟效
      用及全體共有人之利益等公平決之，不受當事人主張之拘
      束（最高法院69年度台上字第3100號裁判要旨參照）。本
      件原告主張如附表一所示遺產並無不能分割之情形，兩造
      間亦無不分割之特約等情，未據被告等有所爭執，兩造復
      無法協議分割，則原告請求裁判分割上開遺產，自屬有據
      。本院審酌共有人間之公平原則，認如附表一所示之遺產
      依如附表一所示分割方法分割為適當，爰判決如主文第1
      項所示。
（四）按繼承人對於被繼承人之債務，以因繼承所得遺產為限，
      負連帶責任。繼承人相互間對於被繼承人之債務，除法律
      另有規定或另有約定外，按其應繼分比例負擔之，民法第
      1151條、第1153條分別定有明文。因此，繼承人共同繼承
      被繼承人之債務者，僅以因繼承所得遺產為限，負連帶責
      任而已，該繼承債務並非各繼承人公同共有（最高法院86
      年度台上字第2057號判決意旨參照）。本件原告與被告郭
      三水雖主張渠二人業已達成協議，由原告繼承被繼承人郭
      聰智如附表一所示全部遺產，並負責清償被繼承人郭聰智
      所遺全部債務云云，惟依上開說明，被繼承人郭聰智所遺
      債務，應由其全體繼承人負連帶責任，非兩造公同共有，
      即無適用分割遺產規定，於本件訴訟一併分割之餘地。是
      原告請求就被繼承人郭聰智所遺債務列為本件遺產分割之
      標的一併分割，將如附表一所示全部遺產分歸原告所有、
      被繼承人郭聰智所遺全部債務亦由原告負擔云云，為不可
      採。
（五）末按因共有物分割、經界或其他性質上類似之事件涉訟，
      由敗訴當事人負擔訴訟費用顯失公平者，法院得酌量情形
      ，命勝訴之當事人負擔其一部，民事訴訟法第80條之1定
      有明文，本件分割公同共有遺產之訴，係固有必要共同訴
      訟，原、被告之間本可互換地位，本件原告起訴雖於法有
      據，但被告之應訴實因訴訟性質所不得不然，是以本件之
      訴訟費用應由兩造依應繼分比例分擔，較為公允，爰諭知
      訴訟費用之負擔如主文第2項所示。
四、本件判決基礎已臻明確，兩造其餘攻擊防禦方法及舉證，於
    判決結果無影響，爰不予一一論列，附此敘明。
五、訴訟費用負擔之依據：家事事件法第51條，民事訴訟法第80
    條之1。　　　　　　　　　
中　　華　　民　　國　　111 　年　　4 　　月　　7 　　日
                  家事法庭法　官　許嘉容
以上正本係照原本作成。
如對本判決上訴，須於判決送達後20日內向本院提出上訴狀。如
委任律師提起上訴者，應一併繳納上訴審裁判費。
中　　華　　民　　國　　111 　年　　4 　　月　　8 　　日
                          書記官　賴佳柔
附表一：     編號 種類        標          的 權利範圍 分割方法  1 土地 臺南市○○區○○段000000地號   1/44 由兩造依附表二所示應繼分比例分割為分別共有  2 土地 臺南市○○區○○段000000地號   1/2   3 土地 臺南市○○區○○段0000000地號   1/44   4 土地 臺南市○○區○○段0000000地號   1/44   5 房屋 臺南市○○區○○○00000號   1/2   6 存款 臺南市臺南地區農會：2,430元及所生孳息  由兩造依附表二所示應繼分比例分配  7 存款 麻豆郵局：2,765元及所生孳息   


附表二：    繼承人 應繼分比例   黃凱鈴     1/2   黃惠美    1/4    郭三水    1/4